臺灣橋頭地方法院民事判決
111年度重訴字第43號
原      告  劉錦龍  
訴訟代理人  陳廷瑋律師
            吳鎧任律師
            鄭猷耀律師
上  一  人            
複  代理人  張嘉珉律師
被      告  劉信輝  

訴訟代理人  吳信文律師
上列當事人間請求返還借款事件，本院於民國111年8月16日言詞
辯論終結，判決如下：
    主  文
原告之訴及假執行之聲請均駁回。
訴訟費用由原告負擔。
    事實及理由
一、原告主張：被告為原告次子，被告於民國96至97年間欲購買
    土地向原告借款，原告於96年4月13日以其所有永康區農會
    本會帳號00000000000000號帳戶、龍潭分部帳號0000000000
    0000號帳戶，分別轉帳新臺幣（下同）30萬元、70萬元與被
    告，合計借予被告100萬元。97年4月24日被告分別標得坐落
    高雄市○○區○路段0000○0000地號土地，因資金不足向原告借
    款，原告分別於97年5月1日自以原告媳婦劉陳清蘭名義申辦
    之永康王行郵局帳號00000000000000號帳戶，申請業務專用
    支票170萬元交予被告，97年5月14日、97年5月22日自原告
    上開永康區農會本會、龍潭分部帳戶各提領現金50萬元借予
    被告，97年5月22日自以原告配偶劉薛寶玉之名義申辦之永
    康區農會龍潭分部帳號00000000000000號帳戶提領現金99萬
    元，及原告自身攜帶之現金1萬元，合計借款100萬元予被告
    。97年5月22日自原告之永康郵局帳號00000000000000號帳
    戶分別申請業務專用支票99萬元、99萬元、99萬元，並於97
    年5月23日提領現金3萬元，共借款300萬元予被告。97年5月
    29日自以劉陳清蘭名義申辦之永康區農會龍潭分部帳號0000
    000000000號帳戶轉帳100萬元與被告。被告於96年至97年間
    合計向原告借款870萬元（下稱系爭870萬元，各次借款詳如
    附表所示），經原告詳細記載於日記本中。又被告於103年4
    月7日向原告女兒鄭劉玉琴借款200萬元，因被告遲未還款，
    原告愛子心切，故以原告所有之房屋移轉所有權與鄭劉玉琴
    ，作為代被告返還此筆款項之對價，原告自當於清償之限度
    內承受債權人之權利，被告迄今亦未返還此筆借款予原告。
    為此，爰依民法第474條第1項、第478條、第229條第2項、
    第312條之規定，提起本件訴訟等語。並聲明：㈠被告應給付
    原告1,070萬元，及自起訴狀繕本送達翌日起至清償日止，
    按週年利率5%計算之利息；㈡願供擔保請准宣告假執行。
二、被告則以：原告並未就有交付系爭870萬元借款之事實舉證
    ，縱認原告有交付金錢予被告之事實，被告亦否認與原告間
    有消費借貸契約之意思合致，原告並未提出借據、本票等任
    何書面資料證明兩造存在借貸契約，亦未就其主張消費借貸
    關係之清償期限、利息利率等一般常見重要事項提出任何說
    明及舉證，原告自不得請求被告返還系爭870萬元。又鄭劉
    玉琴交付被告200萬元，係因原告本欲將臺南市○○區○○街00
    號4樓房屋（下稱系爭房屋）贈與被告，兩造與鄭劉玉琴協
    議後，鄭劉玉琴交付被告200萬元，原告則將系爭房屋移轉
    登記予鄭劉玉琴，被告與鄭劉玉琴間並無消費借貸契約之意
    思合致，原告亦非基於代償之意思而將系爭房屋移轉登記予
    鄭劉玉琴，原告請求被告返還200萬元並無依據等語，資為
    抗辯。並聲明：㈠原告之訴駁回；㈡如受不利判決，願供擔保
    免為假執行。
三、兩造不爭執之事項：
  ㈠被告為原告之次子，鄭劉玉琴為原告之長女（即被告之胞姊
    ），劉陳清蘭為原告之媳婦，劉薛寶玉為原告配偶。
  ㈡原告名下永康區農會本會帳號00000000000000號帳戶、龍潭
    分部00000000000000號帳戶於96年4月13日各匯出30萬元、7
    0萬元，係分別轉入欣枳有限公司（下稱欣枳公司）帳戶55
    萬元及長泰土木包工業黃榮輝帳戶45萬元。
  ㈢劉陳清蘭名下永康王行郵局帳號00000000000000號帳戶曾於9
    7年5月1日開立170萬元支票。其名下永康區農會龍潭分部帳
    號0000000000000號帳戶曾於97年5月29日轉帳100萬元，用
    於開立合庫台南分行支票100萬元。
  ㈣原告名下永康區農會本會帳號00000000000000號帳戶曾於97
    年5月14日提領現金50萬元。
  ㈤劉薛寶玉名下永康區農會龍潭分部00000000000000號帳戶曾
    於97年5月22日提領現金99萬元。
  ㈥原告永康郵局帳號000000000000000號帳戶曾於97年5月22日
    開立3紙面額各99萬元之支票，及於97年5月23日提領現金3
    萬元。
  ㈦鄭劉玉琴曾於103年4月7日匯款200萬元予被告。
四、本件之爭點： 
  ㈠兩造間就系爭870萬元有無消費借貸關係存在？原告請求被告
    返還借款870萬元，有無理由？
  ㈡原告主張以系爭房屋代被告向鄭劉玉琴間清償200萬元有無理
    由？其可否請求被告返還200萬元？
五、本院得心證之理由：
  ㈠兩造間就系爭870萬元有無消費借貸關係存在？原告請求被告
    返還借款870萬元，有無理由？
　⒈按當事人主張有利於己之事實者，就其事實有舉證之責任，
    民事訴訟法第277 條前段定有明文。請求履行債務之訴，除
    被告自認原告所主張債權發生原因之事實外，應先由原告就
    其主張此項事實，負舉證之責任，必須證明其為真實後，被
    告於其抗辯事實，始應負證明之責任，此為舉證責任分擔之
    原則。又當事人主張有金錢借貸關係存在，須就其發生所須
    具備之特別要件即金錢之交付與借貸意思表示相互一致負舉
    證責任。而交付金錢之原因多端，或為買賣，或為贈與，或
    因其他之法律關係而為交付，非謂一有金錢之交付，即得推
    論授受金錢之雙方即屬消費借貸關係。倘當事人主張與他方
    有消費借貸關係存在者，自應就該借貸意思互相表示合致及
    借款業已交付之事實，均負舉證之責任，其僅證明有金錢之
    交付，未能證明借貸意思表示合致者，仍不能認為有該借貸
    關係存在（最高法院92年度台上字第557 號、98年度台上字
    第1045號判決要旨參照）。原告主張與被告向其借款870萬
    元，自應就兩造已達成借貸合意，及原告已交付借款予被告
    之事實，負舉證責任。　
　⒉原告主張被告向其借用如附表編號1至8所示款項，並提出原
    告手寫之日誌影本、前開原告永康區農會本會、龍潭分部及
    永康郵局帳戶、劉陳清蘭永康王行郵局及永康區農會龍潭分
    部帳戶、劉薛寶玉永康區農會龍潭分部帳戶之交易明細為證
    （見臺南地院南司調卷第17至31頁、本院重訴卷第137頁）
    ，然前開日誌影本乃原告個人書寫，其內容主要係記載月份
    、金額，且未經被告簽認，被告既爭執該日誌影本之真正，
    並否認有收受款項之事實，仍應由原告就確有借款予被告之
    事實舉證，尚難逕以其自行書寫之日誌影本作為被告借款之
    證明。而觀諸原告提出之上開各帳戶交易明細，雖有於各該
    時間、日期匯款轉帳、提領現金或開立支票之紀錄，然查：
　⑴原告主張如附表編號1所示於96年4月13日各匯出30萬元、70
    萬元，係轉入欣枳公司帳戶55萬元及長泰土木包工業黃榮輝
    帳戶45萬元，有永康區農會111年3月30日永農信字第111000
    1448號函在卷可稽（見本院重訴卷第25頁），並非轉入被告
    個人帳戶，已難認定原告有交付100萬元予被告之事實。原
    告雖主張被告為欣枳公司實際負責人，可證被告有向其借用
    款項，然欣枳公司與被告乃不同人格主體，且前開55萬元匯
    入欣枳公司帳戶，原因多端，用途亦不明，並非當然即可推
    認係被告個人向原告借用。另就匯入長泰土木包工業黃榮輝
    帳戶45萬元部分，證人黃榮輝於本院審理時已證稱：就匯入
    45萬元沒有印象，長泰土木包工業基本上是自己經營，但96
    年這個時間點長泰土木包工業是營業早期的時候，那時候有
    可能是借牌，我現在已經不確定，無法記憶了等語在卷（見
    本院重訴卷第84至86頁），無法證明上開45萬元匯入長泰土
    木包工業黃榮輝帳戶之原因，亦無證據可認該筆款項與被告
    有何關連，原告既未證明該筆45萬元係借貸交付被告使用，
    其主張自屬無據。
　⑵原告雖主張證人黃榮輝所述與常情不符，證言有所隱瞞，被
    告於111年6月14日開庭時有自承有收受96年4月間之100萬元
    等語，然其就證人黃榮輝所述不實，並無證據以實其說，且
    於111年6月14日言詞辯論期日，係經本院詢問原告其主張97
    年5月22日借款50萬元如何支付，原告訴訟代理人陳稱：「
    是提領50萬元現金支付，帳戶是否記憶有誤再詢問當事人。
    」，被告訴訟代理人則陳稱：「97年5月間並未收到原告所
    給付的款項，依原告主張除了96年4月間的100萬元之外，其
    餘770萬元都是在97年5月間給付，但被告沒有印象於97年5
    月間有收到原告所給付的770萬元。」，有本院言詞辯論筆
    錄可憑（見本院重訴卷第64頁），被告訴訟代理人旨在說明
    依原告主張之款項96年4月間為100萬元，其餘770萬元均主
    張係在97年5月間給付，被告於97年5月並未收到原告給付之
    770萬元，並非自認96年4月間曾收受100萬元之事實，原告
    前揭主張顯有誤認而不足採。另證人劉陳清蘭雖證述：96年
    4月的100萬元我知道是借給欣枳公司50萬元及長泰土木包工
    業50萬元等語（見本院重訴卷第93頁），然其證述交付欣枳
    公司、長泰土木包工業之金額與上開函文不符，且不足以證
    明係被告個人向原告借用或該等款項已交付被告，原告援引
    劉陳清蘭之證言主張原告確有於96年4月13日借款100萬元予
    被告，自無可採。
　⑶原告主張如附表編號2所示，被告於97年4月24日因標地資金
    不足向其借款，原告於97年5月1日自劉陳清蘭永康王行郵局
    帳戶申請業務專用支票170萬交予被告，借予被告170萬元。
    然證人劉陳清蘭於本院審理時證稱：永康王行郵局帳號0000
    0000000000號帳戶為我開立使用，該帳戶明細97年5月1日摘
    要提開業支，開立170萬元支票，是被告要買地，原告說他
    自己的錢不夠，叫我借給原告，原告再借給被告，我是聽原
    告說被告買地，是原告跟我借。我都沒有問過被告標地的事
    情，是原告跟我說被告要標地，我沒有看到開立的支票交給
    何人等語在卷（見本院重訴卷第89至91、96頁），依前開證
    言可知，證人劉陳清蘭僅係聽聞原告片面陳述，並未向被告
    求證，且證人實際係將170萬元借予原告，又未親見親聞原
    告交付支票之過程，則該筆170萬元究竟有無交付被告，實
    有不明，復無證據證明前開170萬元支票係由被告使用，被
    告既否認有收受該筆款項，原告就交付款項予被告之事實舉
    證尚有不足，自難以前揭證言認定被告有向原告借用該170
    萬元。　　
  ⑷原告主張如附表編號3至7所示於97年5月14日借款50萬元、97
    年5月22日借款150萬元、97年5月22日開立297萬元支票及97
    年5月23日交付現金3萬元予被告部分，依原告提出各金融機
    構之交易明細，至多僅能證明原告或劉薛寶玉名下之帳戶有
    提領現金、開立支票之事實，並不足以證明兩造就此部分款
    項存在借貸合意或已將此部分款項全數交予被告，依前揭說
    明，自不得認為兩造有該等借貸關係存在。
　⑸原告另主張如附表編號8所示於97年5月29日自劉陳清蘭永康
    區農會龍潭分部帳戶轉帳100萬元借予被告，經本院函詢永
    康區農會之結果，該筆100萬元轉帳係用於開立合庫台南分
    行支票100萬元，有上開永康區農會111年3月30日函文可憑
    （見本院重訴卷第25頁），而經本院提示該永康區農會龍潭
    分部帳戶交易明細表予證人劉陳清蘭閱覽，詢問其是否知悉
    97年5月29日轉帳100萬元，用於開立合庫台南分行支票100
    萬元之用途，其先證稱：很久了，忘記了不知道等語（見本
    院重訴卷第91頁），嗣原告訴訟代理人詢問證人：「97年5
    月29日永康區農會龍潭分部的錢，該筆錢是給劉錦龍，還是
    給劉信輝，或是跟97年5月1日的借款情形是一樣的？」，證
    人劉陳清蘭旋即改口證稱：一樣都是借他的，100萬元也是
    原告向我借給被告的，我剛剛說不知道是說明細我不知道等
    語（見本院重訴卷第92至93頁），其就97年5月29日轉帳100
    萬元開立支票原因前後證述前後不一，然依原告主張，證人
    劉陳清蘭永康區農會龍潭分部帳戶僅曾借用該筆100萬元，
    倘若劉陳清蘭有出借100萬元予原告，該筆金額非小，於本
    院詢問時應無可能完全不復記憶，卻又在原告訴訟代理人詢
    問時立即陳稱係借給原告，劉陳清蘭所為原告向其借用100
    萬元再借予被告之證述是否為真，已非無疑。況證人劉陳清
    蘭已另證稱：並未看到97年5月29日的100萬元支票交給何人
    等語明確（見本院重訴卷第96頁），顯不清楚實際交付借款
    之情形，原告並未提出證據證明該筆100萬元是否確實交由
    被告使用，其逕以劉陳清蘭前開證言為借款100萬元予被告
    之證明，尚不足以證明兩造就此筆款項存在借貸合意及已交
    付借款之證明，其此部分主張亦屬無據。
　⒊原告另執證人劉陳清蘭、鄭劉玉琴之證言，主張：原告對於
    生活中歷年支出費用，借貸款項均會記載於原證1筆記簿上
    ，可認原告確有借貸1,070萬元予被告等語。惟證人劉陳清
    蘭雖證稱：原告好像有借被告600萬元，原告借錢給被告會
    記在一本簿子裡等語（見本院重訴卷第94頁），然經原告訴
    訟代理人詢問：「有借錢就會記在簿子裡？」，其則證稱：
    劉錦龍無論做什麼事都會記起來，但我不知道這個有無記起
    來等語（見本院重訴卷第94頁），顯見證人劉陳清蘭並不清
    楚本件原告主張之各筆借款有無紀錄於筆記本上，自難逕謂
    筆記本上之記載為真。而證人鄭劉玉琴固證稱：就我所知原
    告借很多錢給被告，如果被告有欠錢，原告去幫他還，對方
    會把借據還給原告，原告都有收起來，我們偶爾回去原告都
    會說給我們聽，說他幫被告還了多少錢。原告有說96年4月
    、97年5月借錢給被告的事情給我們聽。原告借款時會記錄
    ，都一條一條記下來等語（見本院重訴卷第98至99頁），然
    經本院詢問是否知悉原告借款給被告之時間、金額、給付方
    式，鄭劉玉琴則證稱：我沒有管這麼多，所以我不清楚，我
    要管好我自己的家庭等語（見本院重訴卷第98至99頁），原
    告訴訟代理人詢問鄭劉玉琴是否知悉原告於96年4月至97年5
    月間借多少錢予被告，其亦證稱：我不知道，我沒有管這麼
    多等語（見本院重訴卷第99頁），其就原告實際借款時間、
    交付方式、金額等節均不知悉，僅係片面聽聞原告自述，且
    證人鄭劉玉琴亦證述：原告借錢會一條一條記在簿子裡，但
    我不知道簿子放在哪裡，我沒有管這麼多等語（見本院重訴
    卷第99至100頁），顯未親身見聞原告筆記本及紀錄內容，
    原告亦未提出鄭劉玉琴所稱為被告還款之相關收據為證，鄭
    劉玉琴前揭證言尚不足以證明原告曾於如附表編號1至8所示
    時間出借附表所示各筆款項並交付被告，亦無從以證人鄭劉
    玉琴前揭證述為有利原告認定。
　⒋依上開說明，原告無法證明兩造就系爭870萬元存在借貸合意
    ，及已交付系爭870萬元予被告之事實，原告主張被告向其
    借款870萬元，即無理由。　
  ㈡原告主張以系爭房屋代被告向鄭劉玉琴間清償200萬元有無理
    由？其可否請求被告返還200萬元？
    按就債之履行有利害關係之第三人為清償者，於其清償之限
    度內承受債權人之權利，但不得有害於債權人之利益，民法
    第312條固有明文，惟該第三人仍應證明有為債務人清償之
    事實。查本件原告主張被告於103年4月7日向原告女兒鄭劉
    玉琴借款200萬元，經原告將其所有系爭房屋所有權移轉登
    記與鄭劉玉琴，作為代被告返還此筆款項之對價，原告於清
    償之限度內承受債權人之權利，請求被告返還此筆借款等語
    ，然證人鄭劉玉琴於本院審理時業已證述：被告曾於103年4
    月7日跟我借錢，被告沒有還錢也沒有用其他方式代償200萬
    元，原告也沒有幫被告還這200萬元，也沒有把其他財產移
    轉給我，代被告清償這200萬元等語明確（見本院重訴卷第9
    8頁），顯無原告主張以系爭房屋為對價，代被告向證人鄭
    劉玉琴清償200萬元借款之事實，原告依前揭規定主張承受
    債權人之權利，請求被告返還200萬元自屬無據。
六、綜上所述，本件原告依民法第474條第1項、第478條、第229
    條第2項、第312條之規定，請求被告應給付原告1,070萬元
    ，及自起訴狀繕本送達翌日起至清償日止，按週年利率5%計
    算之利息，為無理由，應予駁回。又原告之訴既經駁回，其
    假執行之聲請失所附麗，應併予駁回。
七、本件事證已臻明確，兩造其餘陳述及攻擊防禦方法核與判決
    結果不生影響，爰不逐一論述，附此敘明。
八、據上論結，本件原告之訴為無理由。依民事訴訟法第78條，
    判決如主文。
中　　華　　民　　國　　111 　年　　8 　　月　　29　　日
                      民事第二庭      法　官　周佳佩
以上正本係照原本作成。
如對本判決上訴，須於判決送達後20日內向本院提出上訴狀並表
明上訴理由（須附繕本）。如委任律師提起上訴者，應一併繳納
上訴審裁判費。　
中　　華　　民　　國　　111 　年　　8 　　月　　29　　日
                                      書記官  許婉真
附表：
編號    日期  原告主張借款方式及金額         被告答辯  1  96年4 月13日  原告以其名下永康區農會本會帳戶匯款予被告30萬元。 被告否認收受100萬元匯款，原告於96年4月13日係轉入欣枳有限公司、長泰土木包工業黃榮輝之帳戶，並非被告帳戶。    原告以其名下永康區農會龍潭分部帳戶匯款予被告70萬元。   2 97年5 月1 日 原告以劉陳清蘭名下永康王行郵局帳戶開立170萬元支票交予被告。  被告否認收受170萬元郵局支票，原告提出之證據僅能證明劉陳清蘭有開立170萬元郵局支票，而該支票究係何人所有？何人收受？均容爭執，顯無法證明係為原告所有，且交付被告收受等事實。  3 97年5 月14日 原告以其名下永康區農會本會帳戶提領現金50萬元後，交付予被告50萬元。  被告否認收受50萬元現金，原告提出之證據僅能證明其有提領現金之事實，尚無法證明有交付現金予被告收受之事實。  4  97年5 月22日 原告以其名下永康區農會龍潭分部帳戶提領現金50萬元後，交付予被告50萬元。 被告否認收受50萬元現金，原告未提出任何證據佐憑。   5 97年5 月22日 原告以劉薛寶玉名下永康區農會龍潭分部帳戶提領現金99萬元，及以原告自身攜帶現金1萬元交付被告，合計交付被告100萬元。  被告否認收受100萬元現金，原告提出之證據僅能證明訴外人劉薛寶玉有提領99萬元之事實，而該現金究係何人所有？何人收受？均容爭執，顯無法證明有交付現金予被告收受之事實；就1萬元現金亦未提出任何證據佐憑。  6 97年5 月22日 原告以其名下永康郵局帳戶開立297萬元支票交予被告。（申請業務專用支票面額99萬元3張） 被告否認收受297萬元郵局支票，原告提出之證據僅能證明其開立297萬元郵局支票之事實，尚無法證明有交付被告收受之事實。  7 97年5 月23日 原告以其名下永康郵局帳戶提領現金3萬元交付被告。 被告否認收受3 萬元現金。原告提出之證據僅能證明其有提領現金3萬元之事實，尚無法證明有交付現金予被告收受之事實。  8 97年5 月29日 原告以劉陳清蘭名下永康區農會龍潭分部帳戶轉帳100 萬元予被告。  被告否認收受100萬元轉帳款項，原告提出之證據僅能證明劉陳清蘭有轉帳100萬元，而該款項究係匯入何人帳戶？尚容爭執，無法證明有交付被告上開款項之事實。